【裁判字號】    99,易,821
【裁判日期】    990805
【裁判案由】    竊佔
【裁判全文】
臺灣臺北地方法院刑事判決               99年度易字第821號
公  訴  人  臺灣臺北地方法院檢察署檢察官
被      告  丙○○
上列被告因竊佔案件，經檢察官聲請簡易判決處刑（98年度偵字
第27500 號），本院認為不宜以簡易判決處刑，改依通常程序判
決如下：
    主  文
丙○○無罪。
    理  由
一、公訴意旨略以：被告丙○○自民國93年起，承租位於臺北市
    松山區市○○道○ 段55號1 樓房屋作為開設「古城小吃店」
    之用，詎其竟意圖為自己不法之利益，明知該房屋後門外之
    天井，係屬該大樓公共用地，非屬其得以使用之空間，竟據
    以作為堆放鍋具及洗碗、洗菜之場所，進而竊佔之。嗣經該
    大樓管理委員會於98年9 月、10月間勸導無效，並報警處理
    ，始悉上情，因認被告涉有刑法第320 條第2 項之竊佔罪嫌
    等語。
二、按犯罪事實應依證據認定之，無證據不得認定其犯罪事實；
    又不能證明被告犯罪者，應諭知無罪之判決，刑事訴訟法第
    154 條第2 項、第301 條第1 項分別定有明文。次按認定被
    告有罪之事實，應憑證據，如未能發現相當之證據，或證據
    不足以證明，自不能以推測或擬制之方法，以為裁判之基礎
    ；且認定事實所憑之證據，其為訴訟上之證明，須達於通常
    一般人均不致有懷疑，而得確信其為事實之程度者，始得據
    為有罪之認定，倘其證明尚未達到此一程度而有合理之懷疑
    存在時，尚難為有罪之認定基礎；另苟積極證據不足以為不
    利於被告事實之認定，即應為有利於被告之認定，更不必有
    何有利之證據（最高法院30年上字第816 號、40年臺上字第
    86號、76年臺上字第4986號判例意旨參照）。再按刑法第32
    0 條第2 項之竊佔罪，必須行為人基於竊佔之犯意，意圖為
    自己或第三人不法之利益，而竊佔他人之不動產，即須將他
    人不動產，意圖不法利益，私擅佔據歸於自己或第三人支配
    之下，而侵害他人支配權者，始克相當，若行為人無此種意
    圖及犯意，即不能以本罪相繩。
三、本件公訴人認被告涉有前揭竊佔罪之犯行，無非係以證人甲○○之證詞、存證信函、照片3 張等為主要論據。惟訊據被
    告堅決否認有何竊佔之犯行，辯稱：伊在6 年前承租位於臺
    北市松山區市○○道○ 段55號1 樓房屋時，因前房客也有使
    用天井區域作為經營餐廳生意使用，伊就向當時管理委員會
    之主任委員即證人乙○○詢問可否使用，證人乙○○同意，
    伊才利用天井部分區域作為擺放餐盤、洗滌槽設備，伊使用
    該天井已有6 年多，伊並無竊佔之意思等語。
四、本院查：
  (一)被告丙○○自93年間起承租臺北市松山區市○○道○ 段55號
    1 樓之房屋後，旋即在該承租處後方即座落臺北市○○區○○段3 小段372 號、373 號土地上屬住戶公同共有之天井區
    域土地內處擺放盤具、雜物、洗滌槽設備等物品，並作為自
    己經營「古城小吃店」生意時使用，嗣經本院於99年6 月10
    日至上開地址履勘時，被告確實有在如附圖所示A 、B 、E
    、F 、G 、H 、I 、J 區塊內堆置物品、搭設棚架使用等情
    ，此為被告所不爭執（見本院99年4 月29日準備程序筆錄第
    2 頁、第4 頁），核與證人甲○○於本院審理中證述情節相
    符合（見本院99年7 月22日審理筆錄第4 頁、第7 頁），並
    有卷附臺北市松山地政事務所99年6 月14日北市松地二字第
    099310 90600號函暨所附複丈成果圖、臺北市土地登記公務
    用謄本1 份、本院99年6 月10日勘驗筆錄1 份、現場繪製圖
    1 份及現場照片13張在卷可稽（見本院卷附、98年度偵字第
    2750 0號偵查卷第12頁至第13頁），是此部分事實，首堪認
    定。
  (二)又依被告於本院審理中供稱：伊知道東、西側不同，西側有
    西側的管理，東側有東側的管理，但伊本案沒有佔用到西側
    天井等語（見本院99年7 月22日審判筆錄第15頁）；且證人
    甲○○亦指稱：伊等是東側的住戶，編號5 照片冷氣的部分
    是屬於東側的牆，另外被告使用的房子是屬於東側的住戶。
    另外照片編號8 有加鐵窗窗戶這邊是牙科，是屬於西側的住
    戶。（問：提示現場照片所示，現場佔用情形有何意見？）
    當初編號9 的部分，是放了壹個工作台與爐具台，工作台約
    60×180 公分，其他的沒有變等語（見本院99年7 月22日審
    判筆錄第7 頁），且經本院再詳細核閱比對卷附勘驗現場照
    片、現場繪製圖所示（見本院卷附），編號3 、4 、12 號
    照片及現場繪製圖下方屬西側住宅部分，並無被告有堆置物
    品而為使用之情形；另觀諸卷附證人甲○○所提出之現場照
    片，與本院所拍攝之現場照片結果（偵查卷附第12頁下方照
    片、編號9 號、10號照片），亦有證人甲○○所指稱之工作
    台存在，且在棚架之下方，基此，足認被告確實僅有使用靠
    近東側住戶部分之天井，並在如附圖所示A 、B 、E 、F 、
    G 、H 、I 、J 區塊土地上擺放經營「古城小吃店」生意所
    需之盤具、洗滌槽、工作台、棚架設備等物品之情甚明。
  (三)再依證人乙○○於本院審理中證稱：伊住臺北市松山區市○○道○ 段57號2 樓。伊有擔任東側的主任委員，擔任期間為
    85年一直做到98年8 月。93年時是他人承租在1 樓做川菜生
    意，被告承租時，由被告先生跟房東陳先生來找伊，說要利
    用部分的天井，要洗碗盤、洗菜使用，伊告知川菜店當初在
    使用時，就不維護清潔且很吵，伊說不行，但被告的先生說
    不會像川菜店那麼吵，伊就說不會的話，用後面天井的部分
    伊會答應，但要維護天井清潔還有消毒，伊有說可以用，但
    不能全部用，因為有分東區與西區，伊的權利沒這麼多，伊
    的權利只有東區，被告的先生有答應說好等語明確（見本院
    99年7 月22日審判筆錄第9 頁），是被告辯稱是經過主任委
    員即證人乙○○同意，始使用前揭天井東側部分等語，應堪
    採信。
  (四)而被告並非熟諳法律之人，且依證人甲○○於本院審理中證
    稱：東、西側主委是分開管理各側，相關住戶不會一起開會
    等語（見本院99年7 月22日審判筆錄第7 頁）；證人乙○○
    於本院審理中再證稱：伊同意當時，雖沒有開管理委員會同
    意，但伊向住戶收管理費時，有向各住戶講，說1 樓現在租
    給被告做古早麵生意使用，伊說如果有不知道的可以問伊，
    住戶說會不會像川菜店這麼吵，伊說他們答應不會這麼吵，
    且他們不是做快炒店的生意，不會這麼吵，住戶答不答應被
    告使用，伊不知道，但被告已經做了5、6年的生意，大家都
    知道，也沒有抗議。伊在答應被告使用後，也問過西區管理
    委員會，但西區管理委員會都沒回答伊等語（見本院99年7
    月22日審判筆錄第9頁至第11頁），顯見被告於使用天井東
    側如附圖所示A、B、E、F、G、H、I、J區塊土地之初，雖終
    未經過相關管理委員會開會並作成決議，惟亦無其他住戶出
    面訴究權利，是被告基此信賴此住宅之管理實態，並於經證
    人乙○○之同意下使用前揭天井東側區塊土地，其主觀認自
    己有合法權源可使用前揭天井土地，尚屬合理，已難逕行認
    被告主觀上有竊佔犯意。何況，被告於為前揭使用天井東側
    如附圖所示A、B、E、F、G、H、I、J區塊土地擺放經營「古
    城小吃店」生意所需之盤具、洗滌槽、工作台、棚架設備等
    物品之前確實曾向斯時管理委員會之主任委員即證人乙○○
    徵詢同意，已經本院認定如前所述，果若被告自始即有竊佔
    該等土地之不法益圖，又豈需大費周章向主任委員即證人乙○○徵得同意之必要？益證被告確無竊佔上開天井東側土地
    之犯意甚明。
  (四)至證人甲○○雖於本院審理中證：本案提告知前，有跟被告
    提過，東西整理一下，不要佔用這麼多，不要這麼吵等語（
    見本院99年7 月22日審判筆錄第6 頁）；另公訴人亦指稱被
    告確實未經新任主任委員即證人甲○○太太同意，且經管理
    委員多次勸導，卻仍置之不理，並提出相關存證信函等為證
    （見98年度偵字第27500 號偵查卷第11頁）。惟刑法上竊佔
    罪屬即成犯，被告是否具有竊佔前開天井東側區塊土地之主
    觀犯意，自應以被告為行為當時作為判斷基準。而本件被告
    於擺放盤具、洗滌槽、工作台、棚架設備等物並經營「古城
    小吃店」行為完成後縱於98年間未理會新任主任委員之搬遷
    通知，亦難以此遽認被告主觀上即有竊佔之不法意圖，何況
    ，被告不為搬遷之理由乃是一再爭執有經過斯時管理委員會
    之主任委員之同意始為使用，是依此證言、存證信函均不足
    作為被告有罪之不利認定；另檢察官聲請傳喚證人許清泉，
    以證明本案證人乙○○並無權限授權等情，惟本院認前揭事
    證已臻明確，無再行調查之必要，併此敘明。
五、綜上，本件公訴人所舉之前述各項資為被告犯行證明之證據
    ，尚難認被告有何公訴人指訴之竊佔犯行，此外復查無其他
    積極證據足以證明其有何上開犯行，自屬不能證明其犯罪，
    揆諸前開判例意旨，被告犯罪既屬不能證明，自應諭知無罪
    之判決。
據上論斷，應依刑事訴訟法第452 條、第301 條第1 項，判決如
主文。
本案經檢察官蔡彥守到庭執行職務。
中    華    民    國    99    年    8     月    5     日
                          臺灣臺北地方法院刑事第十七庭
                                   法  官   賴淑美
以上正本證明與原本無異。
如不服本判決應於收受送達後10日內向本院提出上訴書狀，並應
敘述具體理由；其未敘述上訴理由者，應於上訴期間屆滿後20日
內向本院補提理由書（均須按他造當事人之人數附繕）「切勿逕
送上級法院」。
                                   書記官   許翠燕
中    華    民    國    99    年    8     月    11    日

司法院資訊處製作；財團法人民間司法改革基金會備份。
